ACORDAO-COMPLETO-2525054

ACÓRDÃO 1767/2022 ATA 11/2022 - SEGUNDA CÂMARA

VISTOS, relatados e discutidos estes autos da Tomada de Contas Especial instaurada por força do subitem 9.1 do Acórdão 1256/2017-TCU-Plenário (de minha relatoria) , com a finalidade de apurar responsabilidades em face do dano ao erário decorrente da baixa qualidade dos serviços executados para consecução do objeto do Contrato de Repasse 771.872/2012, firmado entre o extinto Ministério do Esporte, representado pela Caixa Econômica Federal - Caixa, e o município de Cruzeiro do Sul/AC, para construção de quadra de esportes.  
ACORDAM os Ministros do Tribunal de Contas da União, reunidos em sessão da 2ª Câmara, ante as razões expostas pelo Relator em:
9.1. com fundamento nos arts. 1º, inciso I, 16, inciso II, 18 e 23, inciso II, da Lei 8.443/1992, julgar regulares com ressalva as contas dos Srs. Vagner José Sales e Simão de Souza Lima e da Construtora Amazonas Acre Ltda., conferindo-lhes quitação; e
9.2. remeter cópia deste Acórdão aos responsáveis.

Tomada de Contas Especial instaurada por força do subitem 9.1 do Acórdão 1.256/2017  Plenário, com a finalidade de apurar responsabilidades em face do dano ao erário decorrente da baixa qualidade dos serviços executados para consecução do objeto do Contrato de Repasse 771.872/2012.

Segunda Câmara

Município de Cruzeiro do Sul/AC.

3. Responsáveis: Vagner José Sales (XXX.282.972-XX), Simão de Souza Lima (XXX.291.522-XX) e Construtora Amazonas Acre Ltda. (02.807.795/0001-70).

13.1. Ministros presentes: Augusto Nardes (na Presidência) e Aroldo Cedraz.
13.2. Ministro-Substituto convocado: Marcos Bemquerer Costa (Relator).
13.3. Ministro-Substituto presente: André Luís de Carvalho.

MARCOS BEMQUERER

Trata-se da Tomada de Contas Especial instaurada por força do subitem 9.1 do Acórdão 1256/2017-TCU-Plenário (de minha relatoria, peça 21) , com a finalidade de apurar responsabilidades em face do dano ao erário decorrente da baixa qualidade dos serviços executados para consecução do objeto do Contrato de Repasse 771.872/2012, firmado entre o extinto Ministério do Esporte, representado pela Caixa Econômica Federal - Caixa, e o município de Cruzeiro do Sul/AC, para construção de quadra de esportes.  
2.	Esse decisum foi proferido nos autos do TC-Processo 017.328/2016-0, em que esta Corte apreciou o Relatório da Auditoria realizada pela antiga Secretaria de Controle Externo no Acre (Secex/AC) - atual Secretaria do TCU no Estado do Acre (Sec/AC) -, no período de 4 a 28/7/2016, com objetivo de analisar cinco transferências voluntárias cujos proponentes se situavam naquela unidade da federação.
3. 	A Secretaria de Controle Externo de Tomada de Contas Especial - SecexTCE examinou o processo mediante a instrução inserta à peça 101, que reproduzo em parte e com ajustes de forma:
"2. A decisão citada é resultante da apreciação de Relatório de Auditoria elaborada no âmbito do TC Processo 017.328/2016-0, inserido [em] Fiscalização de Orientação Centralizada (FOC) , cujo objetivo foi verificar a conformidade das transferências voluntárias endereçadas a três municípios do estado do Acre (Assis Brasil, Cruzeiro do Sul e Senador Guiomard) , bem como à Cooperativa dos Catadores de Materiais Recicláveis e Reutilizáveis do Acre (Catar) .
2.1. Naquela oportunidade, foram apontados os seguintes achados: ausência de depósito da contrapartida (convênio 753082) ; ausência de itens na quadra de esportes, comprometendo a prática esportiva adequada pelos munícipes (convênio 771869) ; ausência da publicidade de Tomada de Preços e comprovantes de despesas inidôneos (convênio 794187) ; e não utilização do objeto na finalidade do convênio (baixa qualidade do piso de quadra de esporte, com dano ao erário) (Contrato de Repasse 771872) .  
2.2. Especificamente para a irregularidade constatada no Contrato de Repasse 771872, diante da configuração de ocorrência de dano ao erário, o Tribunal determinou a constituição de processo apartado de Tomada de Contas Especial, o que deu origem ao presente feito, conforme se observa do excerto abaixo.
Acórdão 1256/2017-TCU-Plenário
'9.1. nos termos do art. 43 da Resolução TCU 259/2014, determinar à Secretaria de Controle Externo no Acre que instaure processo apartado de Tomada de Contas Especial para apurar as responsabilidades pelo dano ao erário calculado em R$ 154.035,39, causado pela baixa qualidade dos serviços executados para consecução do objeto do Contrato de Repasse 771.872/2012, em particular aqueles referentes à construção do piso da quadra de esportes, resultando em avarias precoces que impossibilitaram a utilização do mencionado aparelho público.'
2.3. O Contrato de Repasse 771872 (n. original 0388540-21, peça 4, p. 2-15) foi firmado entre o Ministério do Esporte (representado pela Caixa Econômica Federal - Caixa) e o Município de Cruzeiro do Sul/AC, tendo sua vigência iniciado em 28/11/2012 e expirado em 30/12/2015. O montante previsto foi de R$ 348.215,00, sendo R$ 341.250,00 oriundos dos cofres federais e R$ 6.965,00 a título de contrapartida municipal. Ou seja, 98% dos recursos envolvidos são federais (R$ 341.250,00/348.215,00 = 0,98) . 
2.4. A parcela federal foi repassada por meio de três ordens bancárias, conforme tabela abaixo elaborada (peça 34) . Registre-se que consta uma quarta OB, datada de 24/2/2016, mas que não foi creditada na conta da avença. 
	Nº da Ordem Bancária
	Valor
	Data
	Crédito em Conta

	0800399
	R$ 170.625,00
	28/04/2014
	30/4/2014, peça 4, p. 17

	0800164
	R$ 102.375,00
	15/01/2015
	19/1/2015, peça 4, p. 21

	0802023
	R$ 68.250,00
	29/09/2015
	1º/10/2015, peça 4, p. 22

	0000000
	R$ 10.562,26
	24/02/2016
	não consta o crédito na conta bancária.

2.5. A contrapartida municipal, de R$ 6.965,00, foi depositada na conta específica em 26/6/2014, conforme consta de extrato bancário anexado na peça 4, p. 18.	
2.6. A execução das obras ficou a cargo da Construtora Amazonas Acre Ltda., contratada por meio do contrato 91/2014 (peça 4, p. 56-66) . Pela execução dos serviços, foram efetuados à empresa os pagamentos abaixo listados, perfazendo um total de R$ 337.652,74. 
	Data
	Valor sem desconto de ISS
	Nota Fiscal nº 
	Medição nº 
	Transferência Bancária

	15/7/2014
	R$ 21.085,31
	216 (peça 4, p. 30) 
	1ª
	Peça 4, p. 31

	7/10/2014
	R$ 156.504,69
	221 (peça 4, p. 32) 
	2ª
	Peça 4, p. 34

	26/1/2015
	R$ 12.445,55
	221 (peça 4, p. 32) 
	2ª
	Peça 4, p. 35

	 28/1/2015
	R$ 89.929,45
	224 (peça 4, p. 36) 
	3ª
	Peça 4, p. 37

	11/11/2015
	R$ 26.151,11
	224 (peça 4, p. 36) 
	3ª
	Peça 4, p. 38

	11/11/2015
	R$ 31.536,63
	226 (peça 4, p. 40) 
	4ª
	Peça 4, p. 42

2.7. Consta dos autos que a obra foi concluída e aceita conforme Termo de Aceitação Definitiva, juntado na peça 17, p. 1, tendo o documento sido firmado pelo então Prefeito Municipal, Sr. Vagner José Sales, e pelo engenheiro civil Simão de Souza Lima, na condição de fiscal das obras contratadas.  
2.8. A prestação de contas do Contrato de Repasse foi aprovada pelo concedente, segundo consta do documento acostado à peça 36. 	A título de registro, o convenente procedeu à devolução de R$ 16.262,26 aos cofres do concedente, de acordo com a documentação presente na peça 4, p. 28 e 44, e peça 17, p. 10.
2.9. Após o exame inicial (peça 39) , ficou caracterizada a responsabilidade do ex-gestor, do fiscal do contrato e da empresa contratada pela irregularidade aqui tratada, bem como a existência de dano ao erário correspondente aos pagamentos efetuados pelos serviços considerados de má qualidade. Por essa razão, foi realizada a citação dos envolvidos.
2.10. Devidamente citados, respectivamente, pelos ofícios 2084/2019 (peça 47 - AR de peça 50) , de 8/5/2019, e 6136/2019 (peça 56) , de 1º/8/2019, o Sr. Vagner José Sales e a Construtora Amazonas Acre Ltda. não se manifestaram, permanecendo silentes. Por sua vez, o Sr. Simão de Souza Lima foi citado pelo ofício 6140/2019 (peça 54) , de 31/7/2019, tendo juntado sua defesa na peça 61.
2.11. Sobre a defesa do Sr. Simão de Souza, verifica-se que os elementos juntados não foram acolhidos, conforme análise abaixo transcrita.
'3.16. Inicialmente, sobre as fotografias apresentadas, observa-se que, ao que parece, são realmente da quadra objeto do convênio firmado. Nitidamente, foi realizada uma pintura no local, melhorando o aspecto retratado quando da fiscalização empreendida. Entretanto, o ponto fulcral é a existência de falhas construtivas no piso e no contrapiso. Pelas fotos anexadas (peça 61) em confronto com as primeiras (peça 5, p. 39-40) , não se mostra possível verificar se os serviços foram de fato refeitos, ou se simplesmente os problemas foram apenas maquiados com a pintura.
3.17. Continuando, o responsável afirma existir um relatório protocolado na prefeitura em que constam os serviços refeitos e a comprovação da resolução dos problemas então observados. Contudo, embora o fiscal do contrato faça menção explícita a tal documento em sua defesa, este não se encontra aqui anexado. Dessa forma, as alegações sobre este ponto ficaram sem qualquer comprovação concreta.
3.18. Ainda sobre o suposto saneamento das irregularidades, cumpre registrar que inexiste na defesa qualquer comprovação efetiva de que a empresa tenha de fato retornado ao município para resolver as pendências. Assim, mesmo que os serviços tenham realmente sido executados, não é possível precisar se foi a então contratada, em cumprimento das suas obrigações assumidas, ou a própria prefeitura, mediante a utilização de seus recursos (mão-de-obra e materiais) , onerando os cofres municipais.
3.19. Sobre a alegação de período intenso de chuvas, além de não ter sido anexada qualquer comprovação, tal fato, pelo menos em tese, não deve constituir situação extraordinária em uma região do país marcada pelo clima tropical úmido, cuja característica principal é o intenso regime pluviométrico.
3.20. Por fim, sobre o pedido para realização de nova vistoria, deve-se salientar que o responsável não é legalmente competente para tal. 
3.21. Concluindo, as alegações de defesa oferecidas não merecem acolhimento, uma vez que não se mostraram suficientes para afastar a responsabilidade e os débitos imputados.' 
2.12. Dessa forma, ainda no âmbito da instrução precedente, considerando o não acolhimento da defesa apresentada e a revelia dos demais responsáveis, a Unidade Técnica sugeriu o encaminhamento a seguir reproduzido.
'6. Diante do exposto, submetem-se os presentes autos à consideração superior, com a seguinte proposta:
6.1. rejeitar as alegações de defesa do Sr. Simão de Souza Lima, Fiscal de Contrato (CPF: XXX.291.522-XX) ;
6.2	. considerar revéis os responsáveis Vagner José Sales, ex-Prefeito de Cruzeiro do Sul/AC (CPF: XXX.282.972-XX) , e Construtora Amazonas Acre Ltda. (CNPJ: 02.807.795/0001-70) , para todos os efeitos, dando-se prosseguimento regular ao processo, com fundamento no art. 12, § 3º, da Lei 8.443/1992;
6.3. julgar irregulares, nos termos dos arts. 1º, inciso I, 16, inciso III, alíneas 'b' e 'c', da Lei 8.443/92 c/c os arts. 19 e 23, inciso III, da mesma lei, as contas dos Senhores Vagner José Sales, ex-Prefeito de Cruzeiro do Sul/AC (CPF: XXX.282.972-XX) , e Simão de Souza Lima, Fiscal de Contrato (CPF: XXX.291.522-XX) , bem como da Construtora Amazonas Acre Ltda. (CNPJ: 02.807.795/0001-70) , condenando-os solidariamente ao pagamento das importâncias a seguir especificadas, atualizadas monetariamente e acrescidas dos juros de mora, calculados a partir das datas discriminadas até a data da efetiva quitação do débito, fixando-lhes o prazo de quinze dias, para que comprovem, perante o Tribunal, o recolhimento das referidas quantias aos cofres do Tesouro Nacional, nos termos do art. 23, inciso III, alínea 'a', da citada lei;
	VALOR ORIGINAL
	DATA DA OCORRÊNCIA 

	R$ 74.931,58 
	11/11/2015 

	R$ 26.151,11 
	28/1/2015 

	R$ 12.445,55 
	26/1/2015 

	R$ 36.875,68 
	7/10/2014 

	Valor total do débito atualizado até 3/2/2020: R$ 215.376,76 (peça 71) 
6.4. aplicar, individualmente, aos Senhores Vagner José Sales (CPF: XXX.282.972-XX) e Simão de Souza Lima (CPF: XXX.291.522-XX) , bem como à Construtora Amazonas Acre Ltda. (CNPJ: 02.807.795/0001-70) , a multa prevista no art. 57 da Lei 8.443/1992 (...) .'
2.13. Prosseguindo, após examinar o processo, o MP/TCU emitiu Parecer (peça 76) no qual considerou ser necessário refazer as citações do Sr. Vagner José Sales e da Construtora Amazonas Acre Ltda., tendo em vista a existência de outros endereços informados no âmbito do TC Processo 017.328/2016-0. Em adição, apontou a inobservância, pela Unidade Técnica, da determinação para analisar as ponderações e documentos apresentados pelos Srs. Vagner José Sales e Simão de Souza Lima, nas peças 106 e 113 daqueles autos, conforme demandado pelo Acórdão 2428/2017-TCU-Plenário.
2.14. Em seu despacho anexado na peça 77, o Ministro Relator acolheu a sugestão do MP/TCU e determinou a restituição do feito para a adoção das seguintes providências:
'a) realização de nova tentativa de citação do Sr. Vagner José Sales e da Construtora Amazonas Acre Ltda., nos endereços indicados no item 28, alínea a, subalíneas a.1 e a.2, do Parecer precedente, a fim de que, no prazo de 15 (quinze) dias, recolham os valores apurados neste feito, atualizados monetariamente, e/ou apresentem alegações de defesa acerca das irregularidades verificadas nos autos; e
b) notificação do Sr. Simão de Souza Lima para que, também prazo de 15 (quinze) dias, apresente complemento às alegações de defesa já anexadas a este processo, se assim o desejar.
2. 	Posteriormente à implementação das medidas supra, deve a unidade técnica, na análise da documentação a ser acostada, levar em consideração os documentos acostados às Peças 106 e 113 do TC-Processo 017.328/2016-0, em obediência ao Acórdão 2428/2017-TCU-Plenário.'
2.15. Em atendimento às determinações contidas no despacho do Relator, foram realizadas as citações dos responsáveis conforme tabela abaixo.
	Comunicação 
	Data de expedição
	Peça
	Destinatário
	Origem do endereço
	Data da ciência ou motivo da devolução
	Peça da ciência
	Peça da Resposta

	Ofício 40975/2020-Secomp-4 (citação) 
	14/08/2020
	80
	Vagner José Sales
	Renach
	26/08/2020
	83
	91

	Ofício 40977/2020-Secomp-4 (citação) 
	14/08/2020
	81
	Construtora Amazonas Acre Ltda. - ME
	Receita Federal
	28/08/2020
	85
	84

	Edital 0476/2021-Secomp-4 (notificação) 
	24/05/2021
	97
	Simão de Souza Lima
	Outros
	26/05/2021
	98
	Não houve

	Ofício 42376/2020-Secomp-4 (notificação) 
	19/08/2020
	82
	Simão de Souza Lima
	Outros
	Ausente
	Não houve
	Não houve

	Ofício 54618/2020-Secomp-4 (notificação) 
	27/10/2020
	88
	Simão de Souza Lima
	Receita Federal
	Endereço insuficiente
	Não houve
	Não houve

	Ofício 62604/2020-Secomp-4 (notificação) 
	30/12/2020
	93
	Simão de Souza Lima
	Outros
	Mudou-se
	Não houve
	Não houve

2.16. Como visto, o Sr. Simão de Souza Lima não ofereceu quaisquer elementos adicionais a sua defesa. Por seu turno, a Construtora Amazonas Acre e o Sr. Vagner José Sales juntaram suas alegações nas peças 84 e 91, respectivamente.
EXAME TÉCNICO 
Sr. Simão de Souza Lima
3.	Embora regularmente notificado, o responsável não anexou quaisquer documentos adicionais, razão pela qual permanece inalterado o entendimento acerca de sua coparticipação nas irregularidades verificadas, bem como no débito apurado. 
Síntese das alegações de defesa da Construtora Amazonas Acre Ltda.
3.1. Em sua breve defesa, a empresa alega ter corrigido os defeitos apontados e justifica as ocorrências apontando o elevado índice pluviométrico verificado à época, fato que teria provocado a precoce deterioração do equipamento.
3.2. Em adição, anexa relatório fotográfico do que seriam as obras de reparação da quadra, bem como do resultado final dos serviços empreendidos.
Análise
3.3. Observa-se que as justificativas apresentadas pela empresa não se mostram suficientes para afastar a irregularidade apontada. Conforme apontado pela equipe de auditoria, a deterioração precoce do equipamento se deu em função da má qualidade do serviço prestado, fato agravado pela posterior aceitação definitiva da obra pelo fiscal do contrato (Simão de Souza Lima) e pela própria administração municipal à época. 
3.4. Quanto ao relatório fotográfico (peça 84, p. 24-30) , é impossível afirmar se as fotos lá presentes se referem de fato ao empreendimento em questão. Não há qualquer comprovação no sentido de que as obras apontadas seriam mesmo as da quadra objeto desse processo. Da mesma forma, não se mostra possível afirmar se foi mesmo a responsável que realizou os reparos ou se estes foram executados pela prefeitura contratante, mediante utilização de seus próprios recursos humanos e materiais.
3.5. Desse modo, as alegações oferecidas não merecem acolhimento, permanecendo, portanto, as conclusões até então vigentes.
Síntese das alegações de defesa do Sr. Vagner José Sales
3.6. A exemplo da Construtora Amazonas Acre, o Sr. Vagner José Sales centra sua defesa na alegação de que os defeitos e a deterioração precoce da quadra teriam sido resultado das chuvas do chamado inverno amazônico.
3.7. Argumenta que as obras teriam sido regularmente aceitas à época pelo fiscal de contrato e que, 'a olho nu', não teriam sido detectadas quaisquer inconformidades ou vícios construtivos. Em adição, assevera que os problemas foram posteriormente sanados pela empresa contratada e que o equipamento se encontra em uso pela população local.
3.8. Por fim, anexa relatório fotográfico da quadra.
Análise
3.9. Mais uma vez, verifica-se que os argumentos apresentados não afastam as irregularidades apontadas. Sobre o chamado 'inverno amazônico', merece registrar que o fenômeno ocorre anualmente e é de pleno conhecimento da população e da própria administração. Assim, não é surpresa a ocorrência de chuvas intensas na região durante essa época no ano.
3.10. Quanto à reparação dos serviços de má qualidade, inexiste qualquer comprovação no sentido de que estes teriam sido de fato empreendidos pela empresa originalmente contratada, ou se pela própria administração municipal, mediante a utilização de seu pessoal.
3.11. As fotografias anexadas também não permitem concluir se a quadra apontada é, de fato, aquela objeto de exame deste processo. Não há qualquer indicativo nesse sentido.
3.12. Desse modo, as alegações juntadas não merecem prosperar, razão pela ficam mantidas as conclusões presentes na instrução precedente.
Análise dos elementos das Peças 106 e 113 do TC Processo 017.328/2016-0
3.13. Relativamente aos elementos presentes na peça 106 do TC Processo 017.328/2016-0, cabe registrar que apresentam o mesmo teor daqueles anexados na defesa do Sr. Vagner José Sales. Inexiste qualquer argumento adicional, diferente dos aqui já elencados e examinados, permanecendo, portanto, as mesmas conclusões já expostas.
3.14. Quanto à peça 113 do Processo 017.328/2016-0, verifica-se que os elementos juntados são idênticos aos já presentes na peça 61 destes autos, referentes às alegações de defesa do Sr. Simão de Souza Lima (fiscal do contrato) . Os argumentos anexados já foram devidamente analisados e rejeitados no âmbito da instrução anexada na peça 73. Assim, inexiste motivação para qualquer alteração das conclusões até aqui adotadas.
Prescrição da Pretensão Punitiva
4.	Vale ressaltar que a pretensão punitiva neste Tribunal, conforme Acórdão 1441/2016-TCU-Plenário, que uniformizou a jurisprudência acerca dessa questão no TCU, subordina-se ao prazo geral de prescrição indicado no art. 205 do Código Civil, que é de dez anos, contado da data de ocorrência da irregularidade sancionada, nos termos do art. 189 do Código Civil, sendo este prazo interrompido pelo ato que ordenar a citação, a audiência ou a oitiva do responsável.
4.1. No caso em exame, não houve prescrição, uma vez que a irregularidade sancionada ocorreu nos exercícios de 2014 e 2015, ao passo que o ato de ordenação da citação ocorreu em 23/4/2019. 
 (...) 
5.2. Por fim, tendo em vista que não constam dos autos elementos que permitam reconhecer a boa-fé dos responsáveis, sugere-se que as suas contas sejam julgadas irregulares, nos termos do art. 202, § 6º, do Regimento Interno do TCU, com a imputação do débito atualizado monetariamente e acrescido de juros de mora, nos termos do art. 202, §1º do Regimento Interno do TCU, descontado o valor eventualmente recolhido." 
4.	Diante do exposto, a SecexTCE oferece a seguinte proposta de encaminhamento ao Tribunal (peças 101 a 103) : 
a) rejeitar as alegações de defesa apresentadas pelos Srs. Vagner José Sales e Simão de Souza Lima e pela Construtora Amazonas Acre Ltda.; 
b) julgar irregulares as contas desses responsáveis, nos termos do art. 16, inciso III, alíneas b e c, da Lei 8.443/1992, condenando-os solidariamente ao pagamento do débito assim especificado:
	VALOR ORIGINAL
	DATA DA OCORRÊNCIA 

	R$ 74.931,58 
	11/11/2015 

	R$ 26.151,11 
	28/1/2015 

	R$ 12.445,55 
	26/1/2015 

	R$ 36.875,68 
	7/10/2014 

c) aplicar individualmente aos Srs. Vagner José Sales e Simão de Souza Lima e à Construtora Amazonas Acre Ltda. a multa capitulada no art. 57 da Lei 8.443/1992; e
d) autorizar, com fundamento no art. 26 da Lei 8.443/1992, o parcelamento, caso requerido, e a cobrança judicial das dívidas, nos termos do art. 28, inciso II, da Lei 8.443/1992; e
e) encaminhar cópia da deliberação que vier a ser proferida à Procuradoria da República no Estado do Acre, com base no § 3º do art. 16 da Lei 8.443/1992 c/c o § 7º do art. 209 do Regimento Interno do TCU, para adoção das medidas que entender cabíveis.
5.	O Ministério Público junto a este Tribunal, representado pelo Procurador Rodrigo Medeiros de Lima, antagonizou-se à interpretação e ao encaminhamento oferecidos pela unidade técnica, nos termos que se seguem (peça 104) :
"23. O Ministério Público discorda da proposta da SecexTCE, ante a compreensão de que a Construtora Amazonas Acre promoveu, ainda que intempestivamente, os reparos devidos na quadra de esportes objeto do Contrato de Repasse 771.872/2012, com o consequente afastamento do débito originalmente identificado nesta TCE.
24. Antes de apresentar as razões da discordância, há que se relembrar a cronologia dos fatos: a aceitação da obra pela prefeitura municipal de Cruzeiro do Sul; a degradação da quadra de esportes mesmo antes de seu recebimento definitivo; a constatação da auditoria do TCU sobre as avarias na quadra; as providências tomadas pela prefeitura municipal de Cruzeiro do Sul antes e após a fiscalização do Tribunal; bem como as medidas corretivas levadas a efeito pela empresa contratada, após ter sido notificada pela prefeitura contratante.
25. A situação da quadra, em momento contemporâneo ao encerramento das obras de construção da quadra de esportes - final do ano de 2014 -, está evidenciada nas fotografias às peças 31, p. 68; 85, p. 10-14; e 87, p. 20, do TC Processo 017.328/2016-0. Não havia, à vista apenas dessas fotos, sinais de que os serviços haviam sido realizados com baixa qualidade.
26. Em janeiro de 2015, ' (...) foi realizada a 4ª vistoria in loco pelos fiscais da CEF [Caixa], juntamente com o fiscal da prefeitura, concluindo que obra evoluiu em 9,34% da execução do empreendimento, totalizando o percentual acumulado de 100% do objeto;' (peça 87, p. 9-10, do TC Processo 017.328/2016-0 e letra 'g' do parágrafo 37 da instrução à peça 91, p. 10, do referido processo) . Considerando que houve vistoria in loco da Caixa e que os pagamentos foram liberados à empresa contratada, seria possível supor que o objeto do Contrato de Repasse 771.872/2012 foi entregue em condições de uso à comunidade local.
27. Pouco tempo depois de a obra ter sido concluída, a prefeitura contratante ' (...) detectou falha na execução do piso da quadra, pois o mesmo está degradando-se com o passar dos dias.' (excerto da primeira notificação da Construtora Amazonas Acre pela prefeitura municipal de Cruzeiro do Sul, em 27/11/2015 - peça 25, p. 20) .
28. Não há notícia, nestes autos, sobre eventuais providências que teriam sido adotadas, em 2015, pela construtora, em atendimento à notificação do ente contratante.
29. Mesmo sem que se saiba se houve, ou não, a promoção de reparos na quadra de esportes, houve o recebimento definitivo do objeto do contrato de repasse em 22/12/2015, sem que no 'Termo de Aceitação Definitiva de Obra' tenha constado qualquer ressalva/observação sobre a qualidade dos serviços prestados (peça 87, p. 22, do TC Processo 017.328/2016-0) .
30. Em julho de 2016, inspeção in loco realizada pela equipe do TCU verificou a existência de avarias no piso/contrapiso da quadra de esportes (peça 43, p. 39-40, do TC Processo 017.328/2016-0) .
31. Como reflexo da fiscalização do Tribunal, a prefeitura municipal de Cruzeiro do Sul promoveu a segunda notificação da Construtora Amazonas Acre, em 10/8/2016 (data do recebimento pela empresa da Notificação 2/2016, de 9/8/2016 - peça 87, p. 25, do TC Processo 017.328/2016-0) , para que promovesse as devidas correções na quadra de esportes, em face das falhas ' (...) no piso contendo trincas e desagregação do mesmo (...) ' (peça 87, p. 25, do TC Processo 017.328/2016-0) .
32. Após pedidos de prorrogação de prazo para a realização das obras corretivas (peça 24, p. 16-17) , a Construtora Amazonas Acre apresentou à prefeitura municipal de Cruzeiro do Sul o 'Relatório Técnico' às peças 24, p. 7-15; e 25, p. 16, recebido em 29/6/2017 pela prefeitura contratante, por meio do qual foram detalhados, com suporte fotográfico, os serviços de reparo que teriam sido realizados pela contratada na quadra de esportes.
33. Repassado o histórico dos acontecimentos relacionados à execução, degradação e posterior correção do objeto do Contrato de Repasse 771.872/2012, o Ministério Público ressalta sua discordância em relação aos dois aspectos principais que levaram a SecexTCE a se posicionar pela rejeição das alegações de defesa apresentadas neste processo.
34. Primeiro, que não seria possível afirmar que a quadra de esportes evidenciada no 'Relatório Técnico' elaborado Construtora Amazonas Acre seria o mesmo empreendimento objeto do contrato de repasse vistoriado em julho de 2016 pela equipe do TCU.
35. Sobre esse aspecto, há que se ressaltar que houve mudança de percepção entre as opiniões da unidade técnica, quando confrontadas as instruções às peças 73 e 101, elaboradas pelo mesmo Auditor Federal de Controle Externo (AUFC) da SecexTCE. 
36. Enquanto na primeira instrução o AUFC asseverou que ' (...) sobre as fotografias apresentadas [peça 61, p. 11], observa-se que, ao que parece, são realmente da quadra objeto do convênio firmado' (parágrafo 3.16 da instrução à peça 73, p. 5) , na segunda instrução, dessa feita com base no 'Relatório Técnico' às peças 24, p. 7-15; e 25, p. 16, constaram as afirmações de que ' (...) é impossível afirmar se as fotos lá presentes se referem de fato ao empreendimento em questão. Não há qualquer comprovação no sentido de que as obras apontadas seriam mesmo as da quadra objeto desse processo.' e que 'as fotografias anexadas também não permitem concluir se a quadra apontada é, de fato, aquela objeto de exame deste processo.' (parágrafos 3.4 e 3.11 da instrução à peça 101, p. 6) .
37. Apesar de a unidade técnica ter levado em conta o 'Relatório Técnico' elaborado pela Construtora Amazonas Acre somente na instrução à peça 101 - o que pode, eventualmente, justificar a mudança de opinião do AUFC -, o Parquet de Contas considera possível aceitar as evidências apresentadas pela construtora como elementos hábeis a comprovar a realização de serviços corretivos, por ela executados, em homenagem ao princípio da razoabilidade e em vista, especialmente, das interações documentadas entre a prefeitura contratante e a empresa contratada (notificações e respectivas respostas, bem como o teor do 'Relatório Técnico') .
38. Quanto ao segundo fundamento empregado pela SecexTCE para justificar a rejeição das alegações de defesa, de que não haveria comprovação de que os serviços de reparo foram prestados diretamente pela Construtora Amazonas Acre, o MP/TCU observa que, de fato, à vista apenas das explicações e fotografias apresentadas no 'Relatório Técnico' às peças 24, p. 7-15; e 25, p. 16, não há como afirmar, peremptoriamente, que os consertos foram efetuados por trabalhadores da empresa contratada, por terceirizados da prefeitura municipal de Cruzeiro do Sul (empresa que não a Construtora Amazonas Acre) ou mesmo por servidores públicos municipais.
39. Ocorre que exigir da Construtora Amazonas Acre que, em adição ao conteúdo escrito e fotográfico de seu 'Relatório Técnico', demonstre que os serviços de reparo foram por ela diretamente prestados durante o exercício de 2017 na quadra de esportes redundaria na aceitação, neste processo, da chamada 'prova diabólica', ou seja, de difícil ou impossível produção pelo responsável.
40. Nesse caso, apesar de prevalecer, no processo de controle externo, a inversão do ônus da prova, não poderia o Tribunal exigir tamanho rigor de prova da Construtora Amazonas Acre, para que essa demonstrasse, por hipótese, quantos e quais trabalhadores laboraram no processo de reparo da quadra de esportes (apresentação de carteiras de trabalho e da Relação Anual de Informações Sociais etc.) ; quais materiais foram empregados nos consertos (apresentação de notas fiscais, p. ex.) ; quais atividades foram realizadas e em qual período (apresentação do diário de obras e da Anotação de Responsabilidade Técnica - ART, p. ex.) ; registro da localização (coordenadas GPS) do local onde os reparos foram efetuados, entre outros aspectos que poderiam ser vislumbrados.
41. O nível de exigência da SecexTCE quanto aos elementos de defesa não se mostra razoável nem compatível com o tratamento dado a outros responsáveis perante o TCU - considerado o usual standard probatório exigido em processos de controle externo. 
42. Nesse sentido, o Ministério Público conclui pela possibilidade de aceitação do 'Relatório Técnico' às peças 24, p. 7-15; e 25, p. 16, e dos demais elementos de interação entre a Construtora Amazonas Acre e a prefeitura municipal de Cruzeiro do Sul (notificações da contratante e respostas da contratada) como elementos suficientes para que sejam acolhidas as alegações de defesa apresentadas no processo.
43. Considerando que os reparos foram promovidos a destempo pela Construtora Amazonas Acre e que os documentos constantes do processo indicam que somente após a vistoria in loco do TCU houve impulso nos procedimentos que culminaram na correção dos problemas verificados no piso e no contrapiso da quadra de esportes objeto do Contrato de Repasse 771.872/2012, a proposta adiante apresentada é no sentido de que as contas dos responsáveis sejam julgadas regulares com ressalva, em vista da ausência de débito nesta TCE.
44. Diante do exposto, este membro do Ministério Público de Contas da União reitera sua discordância em relação à proposta da SecexTCE (peças 101 a 103) , sugerindo o seguinte encaminhamento para este processo:
acolher as alegações de defesa apresentadas pelos Srs. Vagner José Sales e Simão de Souza Lima, bem como aquelas da Construtora Amazonas Acre Ltda.;
julgar, com base no art. 16, inciso II, da Lei 8.443/1992, regulares com ressalva as contas dos Srs. Vagner José Sales e Simão de Souza Lima, bem como as da Construtora Amazonas Acre Ltda., dando-lhes quitação;
enviar cópia do acórdão que vier a ser proferido aos responsáveis, à prefeitura municipal de Cruzeiro do Sul/AC e à Caixa Econômica Federal (Caixa) , para ciência, informando-lhes que a deliberação, acompanhada do relatório e do voto que a fundamentam, estará disponível para a consulta no endereço www.tcu.gov.br/acórdãos."
É o Relatório.

Fagner Rojas Sales (OAB/AC 2975), João Tota Soares de Figueiredo Filho (OAB/AC 2787) e Rair Magalhães Sarah (OAB/AC 4997).

Procurador Rodrigo Medeiros de Lima.

TOMADA DE CONTAS ESPECIAL. CONTRATO DE REPASSE. CONSTRUÇÃO DE QUADRA DE ESPORTES EM MUNICÍPIO. SERVIÇOS DE BAIXA QUALIDADE. POSTERIOR EXECUÇÃO DE REPAROS NA OBRA PELA EMPRESA CONTRATADA. REGULARIDADE COM RESSALVA DAS CONTAS. QUITAÇÃO.

TOMADA DE CONTAS ESPECIAL (TCE)

Secretaria de Controle Externo de Tomada de Contas Especial - Secex/TCE.

Esta Tomada de Contas Especial foi instaurada por força do subitem 9.1 do Acórdão 1256/2017-TCU-Plenário (de minha relatoria, peça 21) , com a finalidade de apurar responsabilidades em face do dano ao erário decorrente da baixa qualidade dos serviços executados para consecução do objeto do Contrato de Repasse 771.872/2012, firmado entre o extinto Ministério do Esporte, representado pela Caixa Econômica Federal - Caixa, e o município de Cruzeiro do Sul/AC, para construção de quadra de esportes. 
2.	A decisão de referência foi proferida nos autos do TC-Processo 017.328/2016-0, em que esta Corte apreciou o Relatório da Auditoria realizada pela antiga Secretaria de Controle Externo no Acre (Secex/AC) - atual Secretaria do TCU no Estado do Acre (Sec/AC) -, no período de 4 a 28/7/2016, com a finalidade de analisar cinco transferências voluntárias cujos proponentes se situavam naquela unidade da federação.
3.	Rememora-se que, preliminarmente à autuação desta TCE, as falhas constatadas pela auditoria do Tribunal na quadra de esportes objeto do Contrato de Repasse 771.872/2012 haviam motivado a audiência de agentes públicos no TC-Processo 017.328/2016-0, mediante o Acórdão 2618/2016-TCU-Plenário (peça 46 daquele processo) . 
4.	Naquele processo, os responsáveis identificados pela Secex/AC para o quesito baixa qualidade dos serviços executados no piso da quadra de esportes foram os Srs.:  a) Vagner Jose¿ Sales, ex-prefeito de Cruzeiro do Sul - assinou o contrato de repasse em questão e solicitou vistoria final devido a¿ conclusão das obras; e b) Sima¿o de Souza Lima, engenheiro civil - atestou as quatro medições dos serviços prestados (peça 76 do TC-Processo 017.328/2016-0) .
5.	Para melhor aproximação com a matéria, reproduzo trecho do voto que impulsionou o Acórdão 1256/2017-TCU-Plenário referente às mencionadas audiências (peça 95 do TC-Processo 017.328/2016-0) :
"6. Neste momento processual, examinam-se os elementos de defesa apresentados pelos responsáveis em atenção ao Acórdão 2618/2016-TCU-Plenário]. 
7.	De ressaltar que a unidade técnica identificou os responsáveis pela baixa qualidade dos serviços executados para consecução do objeto pactuado no Contrato de Repasse 771.872/2012, conforme comando veiculado no Acórdão precitado: o Sr. Vagner José Sales, ex-prefeito de Cruzeiro do Sul/AC, subscritor do Contrato de Repasse 771.872/2012 e solicitante de vistoria final devido à conclusão das obras na quadra de esportes; e o Sr. Simão de Souza Lima, engenheiro civil que atestou as quatro medições dos serviços prestados na quadra de esportes objeto do aludido ajuste.
 (...) 
18. Os (...) agentes públicos que foram chamados aos autos trouxeram justificativas acerca do achado referente à baixa qualidade dos serviços executados para consecução do objeto pactuado no Contrato de Repasse 771.872/2012, especialmente os relacionados ao piso da quadra de esportes, resultando em avarias precoces que impossibilitaram o uso do mencionado aparelho público custeado com recursos federais. Na auditoria, apurou-se que a quadra de esportes se encontrava com o piso danificado, 'desde poucos meses após a entrega da obra, contendo diversas rachaduras e havendo partes do piso com descolamento do contrapiso'.
 (...) 
20. O Sr. Simão de Souza Lima alegou que: a) todas as medições foram atestadas pelo engenheiro fiscal da Caixa Econômica Federal - Caixa; b) em janeiro de 2015, a obra foi recebida em perfeitas condições de uso, porém, dez meses após, foram detectados alguns problemas no piso da quadra, em que começou a desagregar a última camada, aplicada com granilite, correspondendo a 8 mm de espessura; c) imediatamente a empresa contratada foi notificada para execução dos serviços, em 27/11/2015, e, posteriormente à visita da equipe de auditoria do TCU, reiterou-se a notificação em 09/08/2016, aguardando-se as correções das irregularidades por parte da sociedade empresária contratada. 
21. A unidade técnica, ao examinar as justificativas oferecidas pelo responsável, reconheceu certa diligência do agente quanto à solução dos defeitos da obra, mas compreendeu que o Sr. Simão Souza Lima, juntamente com o ex-prefeito de Cruzeiro do Sul/AC, assinou o Termo de Aceitação Definitiva de Obra, na data de 22/12/2015 (peça 87, p. 22) , no qual afirmou que os serviços executados estavam 'de acordo com padrões técnicos exigidos e especificações constantes do plano de trabalho integrante do citado contrato de repasse, bem como por estarem em conformidade com os termos e condições pactuadas.' Em face desse ato, a Secretaria instrutiva propôs a rejeição das razões de justificativa do responsável com a consequente aplicação da multa prevista no art. 58, inciso III, da Lei 8.443/1992.
22. O Sr. Vagner José Sales traz ao descortino do Tribunal defesa que pode ser assim sintetizada: a) em 09/08/2016, o engenheiro Simão de Souza Lima, fiscal da prefeitura de Cruzeiro do Sul e responsável pela obra, expediu notificação à empresa executora para que fizesse os devidos reparos solicitados pela equipe de auditoria; b) em 30/03/2017, a empresa executora da obra informou que até o final de abril faria todas as adequações necessárias para o melhor uso do objeto pactuado.
23. Ao analisar esses elementos, a Secex/AC afirma que, passado o marco temporal de abril de 2017, documento algum foi acostado aos autos para comprovar a adoção de providências por parte da empresa. Aduz ainda que, em face da mora da empresa na solução de problemas na obra executada, caberia ao ex-prefeito ter adotado medidas efetivas para reaver o prejuízo causado, a exemplo de acionar o Poder Judiciário, o que não foi feito. Por fim, assevera que o ex-alcaide também assinou o Termo de Aceitação Definitiva de Obra, atestando que os serviços executados estavam 'de acordo com padrões técnicos exigidos'.
24. Igualmente a unidade técnica opina por não acolher as razões de justificativa apresentadas pelo Sr. Vagner José Sales, com proposta de imposição da multa capitulada no art. 58, inciso III, da Lei 8.443/1992.
25. Nada obstante a percuciente análise acerca da responsabilidade dos agentes Simão de Souza Lima (engenheiro civil) e Vagner José Sales (ex-prefeito de Cruzeiro do Sul/AC) , há proposta da unidade técnica de que este Plenário determine àquela Secex que instaure processo de Tomada de Contas Especial - TCE para apurar as responsabilidades pelo dano ao erário calculado em R$ 154.035,39, conforme Relatório de Auditoria de peça 43, causado pela baixa qualidade dos serviços executados para consecução do objeto do Contrato de Repasse 771.872/2012.
26. Observa-se que a irregularidade a ensejar a TCE está relacionada à baixa qualidade dos serviços, ou seja, a mesma ocorrência a respeito da qual os responsáveis indicados no item precedente foram instados a manifestar-se nos autos. Logo, para evitar que os agentes sejam possivelmente apenados por motivo idêntico em dois processos, entendo que a responsabilidade do gestor e do engenheiro deve ser examinada no processo de TCE a ser deflagrado, e não nestes autos."
6.	Como visto acima, os Srs. Vagner Jose¿ Sales e Sima¿o de Souza Lima não tiveram suas razões de justificativa examinadas naquela assentada. Ainda assim, os responsáveis interpuseram "pedidos de reconsideração" contra o Acórdão 1256/2017-TCU-Plenário (peças 24 e 25) , em substância, requerendo que as falhas constatadas na fiscalização conduzida pela antiga Secex/AC fossem consideradas sanadas. 
7.	Sem adentar o mérito das razões recursais, a unidade técnica (Secretaria de Recursos) encaminhou os autos na linha de que os apelos não deveriam lograr êxito, por se aplicar ao caso o entendimento pacífico desta Casa de que não caberia recurso contra decisão que converte ou determina a instauração de processo de TCE. Essa interpretação foi acolhida mediante o Acórdão (de Relação) 2.428/2017 - Plenário (de minha relatoria, peça 31) , que considerou as peças oferecidas pelos Srs. Vagner Jose¿ Sales e Sima¿o de Souza Lima como mera petic¿a¿o, recepcionando-as como elementos complementares à defesa neste processo de TCE, sem prejui¿zo das devidas citações, conforme disposto no art. 279, parágrafo único, do Regimento Interno/TCU.  
8.	Coube à Secretaria de Controle Externo de Tomada de Contas Especial - SecexTCE a instrução dos presentes autos. Para cumprir o comando do subitem 9.1 do Acórdão 1256/2017-TCU-Plenário, a unidade técnica identificou os responsáveis Srs. Vagner Jose¿ Sales e Sima¿o de Souza Lima, bem como a empresa contratada pelo município de Cruzeiro do Sul para a execução da obra, a Construtora Amazonas Acre Ltda., e, por conseguinte, promoveu-lhes a citação, por delegação de competência, para que apresentassem defesa e/ou recolhessem a quantia de R$ 150.403,92 (o débito indicado no Acórdão 1256/2017-TCU-Plenário era de R$ 154.035,39, mas a SecexTCE acertadamente fez pequeno ajuste no valor de modo a aplicar a proporcionalidade de 98% referente aos recursos federais) .
9.	O Sr. Vagner Jose¿ Sales e a Construtora Amazonas Acre não se manifestaram nos autos e os elementos oferecidos pelo Sr. Sima¿o de Souza Lima foram rejeitados pela secretaria instrutiva. Em consequência, a unidade técnica propôs ao Tribunal que julgasse irregulares as contas dos responsáveis, com a condenação ao débito solidário (R$ 74.931,58, 11/11/2015; R$ 26.151,11, 28/1/2015; R$ 12.445,55, 26/1/2015; e R$ 36.875,68, 7/10/2014) e a aplicação, de forma individual, da multa prevista no art. 57 da Lei 8.443/1992.
10.	O Ministério Público de Contas, representado pelo Procurador Rodrigo Medeiros de Lima, constatou falhas nas comunicações processuais e desatendimento ao Acórdão (de Relação) 2.428/2017 - Plenário, sugerindo (peça 76) : a) refazer as citações do Sr. Vagner Jose¿ Sales e da Construtora Amazonas Acre, por não terem sido esgotadas as tentativas de citação real em endereços distintos daqueles até então adotados pela unidade técnica; e b) abrir prazo para que o Sr. Sima¿o de Souza Lima complementasse suas alegações de defesa, caso fosse de seu interesse; e c) determinar à SecexTCE que, após a oferta de eventuais defesas, examinasse os elementos insertos às peças 106 e 113 do TC-Processo 017.328/2016-0, em atenção ao Acórdão (de Relação) 2.428/2017 - Plenário, referentes aos arrazoados dos Srs. Vagner Jose¿ Sales e Sima¿o de Souza Lima (v. itens 6 e 7 acima) . Ao despachar nos autos, acolhi a proposta do Parquet (peça 77) .  
11.	Promovida a nova rodada de citações, o Sr. Vagner Jose¿ Sales (peça 91) e a Construtora Amazonas Acre (peça 84) apresentaram suas alegações e o Sr. Sima¿o de Souza Lima não se manifestou nos autos, nessa oportunidade. Em substância, os defendentes aduzem que as falhas na obra da quadra de esportes foram reparadas. Para comprovar as assertivas, juntaram aos autos relatório fotográfico, com o detalhamento dos tipos de consertos que teriam sido efetuados pela Construtora Amazonas Acre (peças 24, p. 7-15; 25, p. 16) 
12.	Em instrução de mérito final, a SecexTCE examinou as defesas dos responsáveis, bem como aquelas que constam nas peças 106 e 113 do TC-Processo 017.328/2016-0. A análise da unidade técnica pode ser assim resumida (peça 101) :
	a) relatório fotográfico - é impossível afirmar se as fotos se referem ao empreendimento em questão; não há comprovação de que as obras seriam as da quadra objeto deste processo; não se pode afirmar se foi a responsável (empresa) que realizou os reparos ou se foram executados pela prefeitura contratante;
	b) reparação dos serviços de baixa qualidade - não se demonstrou que teria sido empreendida pela sociedade originalmente contratada ou pela administração municipal; e
	c) peça 113 do TC-Processo 017.328/2016-0 - esses elementos são idênticos aos que constam da peça 61 destes autos (referentes às alegações de defesa do Sr. Simão de Souza Lima, fiscal do contrato) e já foram analisados e rejeitados mediante a instrução à peça 73.
13.	Por conseguinte, a SecexTCE reitera ao Tribunal a sua proposta anterior: irregularidade das contas dos responsáveis, com imposição de débito solidário e multa individual (peças 101 a 103) . 
14.	Novamente, o Ministério Público de Contas discordou do exame e do encaminhamento precitados. Sobre a assertiva da secretaria instrutiva de que não seria possível afirmar que a quadra de esportes evidenciada no relatório oferecido pela Construtora Amazonas Acre seria o mesmo empreendimento objeto do contrato de repasse vistoriado em julho de 2016 pela equipe do TCU, o Parquet aduz que, na primeira instrução, o AUFC asseverou que " (...) sobre as fotografias apresentadas [peça 61, p. 11], 'observa-se que, ao que parece, são realmente da quadra objeto do convênio firmado'" (peça 73, p. 5) .
15.	Assere que é possível aceitar as evidências oferecidas pela empresa para comprovar a realização de serviços corretivos, por ela executados, em homenagem ao princípio da razoabilidade e em vista, especialmente, das interações documentadas entre a prefeitura contratante e a empresa contratada (notificações e respectivas respostas, bem como o teor do "Relatório Técnico") .
16.	Quanto ao fundamento empregado pela SecexTCE de que não ficou comprovado nos autos que os serviços foram prestados diretamente pela Construtora Amazonas Acre, o MP de Contas afirma que:
a)  "de fato, à vista apenas das explicações e fotografias apresentadas no 'Relatório Técnico' às peças 24, p. 7-15, e 25, p. 16, não há como afirmar, peremptoriamente, que os consertos foram efetuados por trabalhadores da empresa contratada, por terceirizados da prefeitura municipal de Cruzeiro do Sul (empresa que não a Construtora Amazonas Acre) ou mesmo por servidores públicos municipais";
b) "ocorre que exigir da Construtora Amazonas Acre que, em adição ao conteúdo escrito e fotográfico de seu 'Relatório Técnico', demonstre que os serviços de reparo foram por ela diretamente prestados durante o exercício de 2017 na quadra de esportes redundaria na aceitação, neste processo, da chamada 'prova diabólica', ou seja, de difícil ou impossível produção pelo responsável";
c) apesar de prevalecer, no processo de controle externo, a inversão do ônus da prova, não poderia o Tribunal exigir que a empresa, por hipótese, demonstrasse quantos e quais trabalhadores laboraram no processo de reparo da quadra de esportes (apresentação de carteiras de trabalho e da Relação Anual de Informações Sociais etc.) ; quais materiais foram empregados nos consertos (apresentação de notas fiscais) ; quais atividades foram realizadas e em qual período (apresentação do diário de obras e da Anotação de Responsabilidade Técnica - ART) ; registro da localização (coordenadas GPS) do local onde os reparos foram efetuados, entre outros aspectos que poderiam ser vislumbrados; e
d) o nível de exigência da SecexTCE acerca dos elementos de defesa não se mostra razoável nem compatível com o tratamento dado a outros responsáveis perante o TCU, considerando o usual standard probatório exigido em processos de controle externo. 
17.	Com base nessas anotações, o Ministério Público compreende ser possível aceitar o "Relatório Técnico" às peças 24, p. 7-15; e 25, p. 16, e demais elementos de interação entre a Construtora Amazonas Acre e a prefeitura municipal de Cruzeiro do Sul (notificações da contratante e resposta da contratada) como elementos suficientes para que sejam acolhidas as alegações de defesa apresentadas no processo.
18.	Por conseguinte, propõe ao Tribunal julgar regulares com ressalva as contas dos Srs. Vagner José Sales e Simão de Souza Lima e da Construtora Amazonas Acre Ltda., dando-lhes quitação, sob a justificativa (para ressalva nas contas) de que os reparos foram promovidos a destempo pela Construtora Amazonas Acre e que os documentos constantes do processo indicam que somente após a vistoria in loco do TCU houve impulso nos procedimentos que culminaram na correção dos problemas.
II
19.	Feita essa contextualização preambular, passo ao exame das questões de mérito que permeiam este processo. 
20.	Como visto acima, a unidade técnica e Parquet apresentam encaminhamentos para os autos que se antagonizam. Aquela sugere não acolher as alegações de defesa apresentadas pelos responsáveis e este alvitra que sejam acatados esses elementos. Por conseguinte, opina a Secretaria instrutiva pela irregularidade das contas, com imposição débito e aplicação de multa. Ao revés, o MP/TCU propõe a regularidade com ressalva das contas.
21.	Creio que o Ministério Público de Contas conferiu interpretação mais razoável à matéria tratada nos autos, notadamente ao levar em consideração a situação fática delineada pelo caso concreto. 
22.	A irregularidade em questão, objeto de citação dos arrolados no processo, foi assim sintetizada (peça 39, p. 5) : "baixa qualidade dos serviços executados para consecução do objeto pactuado no Contrato de Repasse 771872/2012, em particular aqueles afetos à construção do piso da quadra de esportes, resultando em avarias precoces que impossibilitaram o uso do mencionado aparelho público custeado com recursos federais. Constatou-se que a quadra de esportes se encontra com o piso bastante danificado, desde poucos meses após a entrega da obra, contendo diversas rachaduras e havendo partes do piso com descolamento do contrapiso." 
23.	Rememoro que a Caixa realizou a 4ª vistoria in loco, em 25/1/2015, acompanhada do fiscal de obras (do município) , concluindo que a execução do empreendimento havia evoluído em 9,34%, totalizando o valor acumulado de 100% do objeto (peça 87, p. 9, do TC-Processo 017.328/2016-0) .  Em 27/11/2015, a prefeitura notificou a empresa contratada acerca de "falha na execução do piso da quadra", pois estava se "degradando com o passar dos dias." (peça 25, p. 20, deste processo) . Não consta dos autos notícia de que a empresa apresentou resposta a essa comunicação.
24.	Posteriormente a notificação, em 22/12/2015, a obra foi recebida sem qualquer registro ou observação, no "Termo de Aceitação Definitiva de Obra", referente à qualidade dos serviços prestados (peça 87, p. 22, TC- Processo 017.328/2016-0) .
25.	Após a fiscalização conduzida pelo Tribunal, a prefeitura de Cruzeiro do Sul reiterou à Construtora Amazonas Acre, em 9/8/2016, que efetuasse a adequação imediata da quadra, haja vista a existência de "trincas e desagregação" no piso (peça 87, p. 25, do TC Processo 017.328/2016-0) . 
26.	Em 29/6/2017, a prefeitura recebeu um "Relatório Técnico" da Construtora Amazonas Acre, em que a empresa especificou os serviços de reparo que teriam sido realizados pela contratada na quadra de esportes, acompanhado de acervo fotográfico (peças 24, p. 7-15; 25, p. 16, deste processo) .
27.	Como se nota, houve tratativas entre a prefeitura e a empresa, ante as notificações e a resposta apresentada, para fins de correção dos serviços antes impugnados.
28.	Quanto ao Relatório Técnico oferecido pela construtora, com a indicação dos serviços realizados e com as fotografias do empreendimento, entendo, na linha do que defendeu o MP/TCU, que pode ser aceito como prova nestes autos.
29.	Não se desconhece que esta Casa de Contas tem remansoso entendimento acerca do valor probatório restrito das fotos, uma vez que esses elementos, por si sós, são frágeis para atestar a execução de obras, o nexo de causalidade entre receitas e despesas incorridas e, mormente no caso de empresas, o cumprimento finalístico do objeto contratado. Cito, nessa linha, entre outros, os seguintes Acórdãos: 7.200/2018 (de minha relatoria) e 9.953/2016 (rel. min. subst. André de Carvalho) , ambos da 2ª Câmara. 
30.	Nada obstante essa interpretação consolidada no magistério jurisprudencial desta Corte, comparando as imagens fotográficas produzidas pela Caixa (peças 31, p. 68; 85, p. 10-14; e 87, p. 19-20, do TC-Processo 017.328/2016-0) e pela empresa (peças 24, p. 10-15; 25, p. 16, destes autos) , depreende-se que há similitude entre essas fotos, podendo-se inferir que tratam da mesma quadra objeto do instrumento de repasse firmado.
31.	Nesse contexto, acolho o encaminhamento sugerido pelo Parquet, por considerar que os documentos apresentados pela construtora e as notificações do contratante (munícipio) podem razoavelmente evidenciar a realização dos serviços corretivos na quadra de esportes, uma vez que esses elementos indicam a readequação do piso e do contrapiso do empreendimento. 
32.	Por conseguinte, as contas dos Srs. Vagner José Sales e Simão de Souza Lima e da Construtora Amazonas Acre Ltda. podem ser julgadas regulares com ressalva, conferindo-lhes quitação.
Ante o exposto, voto por que seja adotada a deliberação que ora submeto a este Colegiado. 
T.C.U., Sala das Sessões, em 19 de abril de 2022.
MARCOS BEMQUERER COSTA
Relator